最高法院民事判決　　　　　　　　　　111年度台上字第143號
上　訴　人　羅黃麗琇
　　　　　　曾 玉 滿
　　　　　　陳 玉 琴
　　　　　　葉 育 伶
　　　　　　謝 美 玲

　　　　　　蔡 月 嬌
　　　　　　賴 秀 花
　　　　　　賴 莠 娜
　　　　　　黃 美 麗
　　　　　　張 玉 瑰
　　　　　　廖 麗 媚（王昆崇之承受訴訟人）
 
　　　　　　王 意 婷（王昆崇之承受訴訟人）
 
　　　　　　王 譽 璇（王昆崇之承受訴訟人）
 
　　　　　　王 敏 慈（王昆崇之承受訴訟人）
 
共　　　同
訴訟代理人　陳 貽
被 上訴 人　社團法人彰化縣慈愛同心老人福利會
 
 
法定代理人　吳 妍 芳
上列當事人間請求損害賠償事件，上訴人對於中華民國110年6月
4日臺灣高等法院臺中分院再審判決（109年度再字第21號），提
起上訴，本院判決如下：
    主  文
原判決廢棄，發回臺灣高等法院臺中分院。
    理  由
本件上訴人主張：臺灣高等法院臺中分院（下稱臺中高分院）10
8年度上字第42號確定判決（下稱原確定判決）援用民國98年3月
20日社團法人彰化縣新世紀老人福利會理監事聯席會議會議紀錄
（下稱系爭會議紀錄），以台灣省老人福利會（下稱甲組）、彰
化縣老人福利會（下稱乙組）、彰化縣新世紀老人福利會（下稱
A組，與甲組、乙組下合稱系爭3組）等互助會，與被上訴人實質
上屬同一權利義務主體。伊以系爭3 組組長名義，向被上訴人之
交易對象所收取之如原確定判決附表二所示本息，係受被上訴人
委託處理事務，應依委任契約，交還予被上訴人。惟系爭會議紀
錄僅為草稿，並無證據能力，自不得援為被上訴人有利之認定，
且伊發現彰化縣政府109年4月24日府社發展字第0000000000號函
及109年8月5日府社發展字第0000000000號函覆臺中高分院108年
度重上字第220 號事件，檢送之被上訴人設立及變更登記卷宗（
下稱系爭登記卷宗），並無該會議紀錄存在，如經斟酌，伊可受
較有利益之裁判。又原確定判決未依「內政部輔導社會團體往生
互助事項處理原則」（下稱處理原則）規定為裁判，適用民法第
26條規定顯有錯誤；復未說明伊聲請再開準備程序、訊問證人黃
榮校、調閱臺灣彰化地方法院102年度重訴字第190號、105 年度
重訴字第14號、101年度訴字第820號、臺中高分院103 年度上易
字第120號、108年度重上字第220 號事件、臺灣彰化地方檢察署
104年度偵字第8498號案件等相關卷宗、臺中高分院106年度上易
字第569號事件勘驗筆錄、105年度金上訴字第2號、最高法院108
年度台上字第2667號刑事判決等證據方法，何以無調查之必要，
以及伊就被上訴人於原確定事件提出，經採為裁判基礎之民事起
訴狀附表1至12等文書、證物2至14均非真實等主張，何以不可採
之理由，亦有理由不備之違法。原確定判決復未說明所諭知訴訟
費用負擔比例之理由，其判決理由與主文顯有矛盾。依民事訴訟
法第496條第1項第1款、第2款、第9 款、第13款等規定，提起再
審之訴，求為廢棄原確定判決，駁回被上訴人在前訴訟程序第一
審之訴之判決。
原審未經言詞辯論，判決駁回上訴人再審之訴，係以：上訴人應
知情被上訴人於聲請設立及變更登記時，已檢附相關資料提出予
彰化縣政府，難認其客觀上不知有系爭登記卷宗存在，或有不能
檢出或命第三人提出之情事，況其自陳系爭會議紀錄為草稿，即
有證據能力，縱經斟酌系爭登記卷宗，亦無法使上訴人受較有利
益之裁判。上開處理原則係主管機關對社會團體辦理往生互助事
項之輔導、管理規範，不涉及私人間權利義務關係，核屬行政程
序法第159 條所規定之行政規則，並非法律或授權命令，不符民
法第26條規定。原確定判決並未援用該事件民事起訴狀附表1 至
12為裁判之理由，且認定被上訴人與A 組實質上屬同一權利義務
主體，乃事實審法院調查斟酌一切證據後形成之心證，不論其認
定是否失當，均屬證據取捨及認定事實之職權行使，縱有理由不
備，亦非民事訴訟法第496條第1項第1 款所謂適用法規顯有錯誤
。原確定判決依民事訴訟法第87條第1項、第85條第1項規定，命
上訴人共同負擔訴訟費用，亦無違誤。上訴人依民事訴訟法第49
6條第1項第1款、第2款、第13款規定，提起本件再審之訴，顯無
理由等詞，為其判斷之基礎。
按再審原告為達成廢棄確定判決之同一目的，主張二以上再審事
由，請求法院依其單一聲明而為判決，必須均無理由時，始得為
再審原告敗訴之判決。查本件上訴人依民事訴訟法第496條第1項
第1款、第2款、第9 款及第13款等再審事由，對於原確定判決提
起再審之訴，求為廢棄原確定判決，駁回被上訴人在前訴訟程序
第一審之訴（見原審卷第3、255頁），依上開說明，必至其所主
張之再審事由均無理由時，始得為其敗訴之判決。乃原審逕以上
訴人依民事訴訟法第496條第1項第1款、第2款、第13款等規定之
主張無理由，關於上訴人依同項第9 款規定所為主張，卻未加以
審判，即為上訴人敗訴之判決，自有違誤。次按再審之訴顯無理
由者，依民事訴訟法第502條第2項之規定，雖得不經言詞辯論，
以判決駁回之。惟所謂顯無理由，必須再審原告所主張之再審理
由，在法律上顯不得據為對於確定判決聲明不服之理由者，始足
當之。倘法院顯已踐行調查證據認定事實之程序，或依再審原告
主張之原因事實，僅據訴狀之記載，尚有不明瞭或有其他情形，
必須調查證據後，方能認定再審理由之有無者，即與法律上顯不
得據為再審理由之情形有間，自仍應為必要之言詞辯論，不得遽
指再審之訴顯無理由，不經言詞辯論，逕以判決駁回。本件原審
已調閱前訴訟程序卷宗（見原審卷第269至271頁），且謂縱斟酌
系爭登記卷宗，亦無法使上訴人受較有利之裁判，似已行調查證
據、認定事實之程序，依前揭說明，能否謂再審之訴顯無理由，
尚非無疑。原法院見未及此，遽以本件再審之訴顯無理由，不經
言詞辯論，駁回上訴人再審之訴，於法難謂為合。上訴論旨，指
摘原判決不當，求予廢棄，非無理由。
據上論結，本件上訴為有理由。依民事訴訟法第477條第1項、第
478條第2項，判決如主文。
中    華    民    國   111    年    2     月    16    日
                      最高法院民事第四庭
                          審判長法官  鄭  雅  萍  
                                法官  滕  允  潔  
                                法官  王  金  龍  
                                法官  王  本  源  
                                法官  蕭  胤  瑮  
本件正本證明與原本無異
                                      書  記  官
中    華    民    國   111    年    2     月    23    日